臺灣高等法院民事判決
109年度上易字第42號
上  訴  人  林憶茹  
訴訟代理人  吳玲華律師
被  上訴人  臺北市政府工務局衛生下水道工程處

法定代理人  林昆虎  
訴訟代理人  邱瑤琪  
            王俊權  
            周致誠  
被  上訴人  禮驅工程有限公司


法定代理人  林禮驅  
被  上訴人  楊黃秀蘭

            楊芳坤  
上二人共同
訴訟代理人  陳慶瑞律師
被  上訴人  王黎敏  
上列當事人間請求排除侵害等事件，上訴人對於中華民國108年1
1月8日臺灣臺北地方法院107年度訴字第547號第一審判決提起上
訴，並為一部訴之變更，本院於109年7月1日言詞辯論終結，判
決如下：
    主      文
上訴及變更之訴均駁回。
第二審（含變更之訴）訴訟費用由上訴人負擔。
    事實及理由
壹、程序方面：
一、被上訴人臺北市政府工務局衛生下水道工程處（下逕稱衛工
    處）之法定代理人原為李建賢，上訴第二審後，變更為林昆
    虎，並據其具狀聲明承受訴訟（見本院卷㈡第59、61頁），
    核無不合。 
二、按在第二審為訴之變更或追加，非經他造同意，不得為之；
    但因情事變更而以他項聲明代替最初之聲明者，不在此限，
    民事訴訟法第446條第1項、第255條第1項第4款定有明文。
    又在第二審為訴之變更合法者，原訴可認為已因而視為撤回
    時，第一審就原訴所為判決，自當然失其效力；第二審法院
    應專就新訴為裁判，無須更就該判決之上訴為裁判（最高法
    院71年台上字第3746號判決先例參照）。上訴人於原審就其
    主張主辦機關衛工處為施作被上訴人楊黃秀蘭、楊芳坤（下
    單獨逕稱姓名，合稱楊黃秀蘭等2人）所有臺北市○○區○○○路
    0段000巷00弄00號房屋（下稱甲屋）之污水管線及排水設備
    更新工程（下稱系爭工程），與楊黃秀蘭等2人及系爭工程
    承包商即被上訴人禮驅工程有限公司（下逕稱禮驅公司），
    共同擅將伊所有如原審卷㈡第363頁附圖㈢編號7、8所示圍牆
    拆除14.12、18.43公尺（下稱系爭圍牆）乙節，原起訴請求
    衛工處、禮驅公司及楊黃秀蘭等2人（下合稱衛工處等4人）
    應將系爭圍牆回復原狀。於本院審理時，因系爭圍牆屬違建
    不能回復原狀，上訴人主張衛工處等4人應以金錢賠償其損
    害，故將該部分變更為請求衛工處等4人應連帶賠償新臺幣
    （下同）1萬8,900元本息。核其變更前後均係本於主張系爭
    圍牆為其單獨所有，衛工處等4人為施作甲屋之系爭工程擅
    將系爭圍牆拆除之同一基礎原因事實，與前開規定相符，應
    准其此部分為訴之變更。且上訴人上開變更前之訴已視為撤
    回，原審就該部分之訴所為判決，即失其效力，本院專就新
    訴為裁判。先予敘明。
貳、實體方面：
一、上訴人主張：坐落臺北市○○區○○段0○段000地號土地（下稱
    系爭土地）應有部分1萬分之1,454及其上門牌號碼同區建國
    北路2段226巷32號房屋（下稱系爭房屋）、系爭圍牆均為伊
    所有，詎主辦機關衛工處為於同區民權東路2段152巷22弄單
    號後巷區作供楊黃秀蘭等2人所有甲屋使用之系爭工程，與
    系爭工程承包商禮驅公司及楊黃秀蘭等2人，擅將系爭圍牆
    拆除，並將供楊黃秀蘭等2人所有甲屋使用之污水排水管維
    修孔、污水管線（下合稱甲設備）越界占用伊所有系爭土地
    如附圖一所示編號C（面積0.05平方公尺，單獨逕稱稱C維修
    孔）、D（面積0.03平方公尺，單獨逕稱D水管）、F（面積0
    .06平方公尺，單獨逕稱F水管）部分，復於施作供被上訴人
    王黎敏（下逕稱姓名）所有同弄25號房屋（下稱乙屋）使用
    之系爭工程時，越界占用伊所有系爭土地如附圖一所示編號
    G（面積0.02平方公尺，單獨逕稱G維修孔）及附圖二所示編
    號H（面積0.01平方公尺，單獨逕稱H維修孔，上2維修孔下
    合稱乙設備）部分，另楊黃秀蘭等2人設置甲屋屋簷、冷氣
    架（下合稱丙地上物），越界占用伊所有系爭土地如附圖一
    所示編號A（面積0.04平方公尺）、B（面積1.56平方公尺）
    、E（面積0.06平方公尺）部分，均無正當權源，原審判命
    楊黃秀蘭等2人應將系爭土地上之甲設備及丙地上物拆除，
    王黎敏應將系爭土地上之乙設備拆除，並均將占用土地返還
    伊及其他共有人，且楊黃秀蘭等2人應給付伊自起訴時回溯
    前5年起之不當得利共859元，及自起訴狀繕本送達翌日即民
    國（下同）107年2月23日起至清償日止，按年息5%計算之利
    息，並自同年1月26日起至返還土地之日止，按年給付伊不
    當得利180元，王黎敏應給付伊不當得利共9元，及自原審追
    加起訴狀繕本送達翌日即108年2月13日起至清償日止，按年
    息5%計算之利息，並自107年12月27日起至返還土地之日止
    ，按年給付伊不當得利3元部分，未據楊黃秀蘭等2人及王黎
    敏聲明不服，已確定在案。衛工處、禮驅公司應就拆除系爭
    圍牆、擅自占用系爭土地設置C維修孔部分，及禮驅公司應
    就擅自占用系爭土地設置D、F水管部分，均與楊黃秀蘭等2
    人負共同侵權行為責任，衛工處、禮驅公司並應就占用系爭
    土地設置乙設備部分，與王黎敏負共同侵權行為責任，且原
    審判命楊黃秀蘭等2人、王黎敏給付伊無權占用系爭土地之
    不當得利，按系爭土地之申報地價年息1%計算，金額過低，
    請求按系爭土地申報地價年息10%計算。爰依民法第767條第
    1項、第184條第1項前段、第185條及第179條規定，請求衛
    工處、禮驅公司應將系爭土地上之C維修孔、乙設備拆除，
    禮驅公司並應將D、F水管拆除，且均將占用土地返還伊及其
    他共有人，衛工處等4人並應連帶給付伊系爭圍牆遭拆除所
    受損害1萬8,900元，及自109年4月13日民事變更及追加狀（
    下稱系爭變更狀）繕本送達翌日起至清償日止，按年息5%計
    算之利息，楊黃秀蘭等2人應再給付伊不當得利7,734元，及
    自107年2月23日起至清償日止，按年息5%計算之利息，並自
    同年1月26日起至返還土地之日止，按年再給付伊不當得利1
    ,622元，王黎敏亦應再給付伊不當得利51元，及自108年2月
    13日起至清償日止，按年息5%計算之利息，並自107年12月2
    7日起至返還土地之日止，按年再給付伊不當得利27元（上
    開上訴人勝訴確定部分，非本院審理範圍）。
二、被上訴人則以：
　㈠衛工處及禮驅公司辯稱：系爭圍牆並非伊等所拆除，衛工處
    交禮驅公司承攬施作C維修孔、乙設備，於定作或指示並無
    過失，且禮驅公司對於甲、乙設備越界占用系爭土地亦非出
    於故意或過失，況該等維修孔係獎勵住戶使用污水下道排水
    設備而由臺北市政府出資更新設置，交予住戶使用收益，伊
    等就該等地上物無處分權等語等語。
  ㈡楊黃秀蘭等2人及王黎敏則均以：系爭圍牆並非楊黃秀蘭等2
    人所拆除，甲、乙設備及丙地上物越界占用系爭土地面積範
    圍均極微小，伊等所得利益極微，上訴人請求按系爭土地申
    報地價年息10%計算之不當得利，金額過高等語，資為抗辯
    （其等受原審判決敗訴確定部分，非本件審理範圍，不另贅
    述）。
三、上訴人於原審起訴聲明：㈠衛工處等4人應將系爭土地上之甲
    設備拆除，將占用土地返還上訴人及其他共有人。㈡衛工處
    等4人應將系爭圍牆回復原狀。㈢楊黃秀蘭等2人應將系爭土
    地上之丙地上物拆除，將占用土地返還上訴人及其他共有人
    。㈣衛工處、禮驅公司及王黎敏應將系爭土地上之乙設備拆
    除，將占用土地返還上訴人及其他共有人。㈤楊黃秀蘭等2人
    應給付上訴人8,593元，及自107年2月23日起至清償日止，
    按年息5%計算之利息，並自同年1月26日起至返還土地之日
    止，按年給付上訴人1,802元。㈥王黎敏應給付上訴人60元，
    及自108年2月13日起至清償日止，按年息5%計算之利息，並
    自107年12月27日起至返還土地之日止，按年給付上訴人不
    當得利30元。㈦願供擔保請准宣告假執行。衛工處等4人於原
    審均答辯聲明：上訴人第一審之訴駁回，楊黃秀蘭等2人並
    於原審聲明：如受不利判決，願供擔保請准宣告免為假執行
    。王黎敏則於原審答辯聲明：㈠上訴人第一審之訴及假執行
    之聲請均駁回。㈡如受不利判決，願供擔保請准宣告免為假
    執行。原審為上訴人一部勝訴、一部敗訴之判決，即判命楊
    黃秀蘭等2人應將系爭土地上之甲設備及丙地上物拆除，王
    黎敏應將系爭土地上之乙設備拆除，並均將占用土地返還上
    訴人及其他共有人，且楊黃秀蘭等2人應給付上訴人859元，
    及自起訴狀繕本送達翌日即107年2月23日起至清償日止，按
    年息5%計算之利息，並自同年1月26日起至返還土地之日止
    ，按年給付上訴人不當得利180元，王黎敏應給付上訴人9元
    ，及自原審追加起訴狀繕本送達翌日即108年2月13日起至清
    償日止，按年息5%計算之利息，並自107年12月27日起至返
    還土地之日止，按年給付上訴人3元，並就上開上訴人勝訴
    部分為供擔保准、免假執行之宣告，且駁回上訴人其餘請求
    及假執行之聲請。上訴人不服，提起上訴，並為一部訴之變
    更，於本院上訴聲明：㈠原判決關於駁回上訴人下開請求部
    分廢棄。㈡上廢棄部分：⒈衛工處、禮驅公司應將系爭土地上
    之C維修孔、乙設備拆除，將占用土地返還上訴人及其他共
    有人。⒉禮驅公司應將系爭土地上之D、F水管拆除，將占用
    土地返還上訴人及其他共有人。⒊楊黃秀蘭等2人應再給付上
    訴人7,734元，及自107年2月23日起至清償日止，按年息5%
    計算之利息，並自同年1月26日起至返還土地之日止，按年
    再給付上訴人1,622元。⒋王黎敏應再給上訴人51元，及自10
    8年2月13日起至清償日止，按年息5%計算之利息，並自107
    年12月27日起至返還土地之日止，按年再給付上訴人27元。
    ㈢變更「原起訴聲明㈡」為：衛工處等4人應連帶給付上訴人1
    萬8,900元，及系爭變更狀繕本送達翌日起至清償日止，按
    年息5%計算之利息。衛工處等4人於本院均答辯聲明：上訴
    及變更之訴均駁回。王黎敏則於本院答辯聲明：上訴駁回。
四、查上訴人為系爭土地、系爭房屋及系爭圍牆之所有人，楊黃
    秀蘭等2人為甲屋所有人，王黎敏為乙屋所有人，衛工處為
    系爭工程之主辦機關，將關於供甲、乙屋使用之系爭工程發
    包予禮驅公司施作，於104年間完工，供甲屋使用之甲設備
    越界占用系爭土地如附圖一所示編號C（面積0.05平方公尺
    ）、D（面積0.03平方公尺）、F（面積0.06平方公尺）部分
    ，供乙屋使用之乙設備越界占用系爭土地如附圖一所示編號
    G（面積0.02平方公尺）及附圖二所示編號H（面積0.01平方
    公尺）部分，楊黃秀蘭等2人所有丙地上物則越界占用系爭
    土地如附圖一所示編號A（面積0.04平方公尺）、B（面積1.
    56平方公尺）、E（面積0.06平方公尺）部分，及原審判命
    楊黃秀蘭等2人應將系爭土地上之甲設備及丙地上物拆除，
    王黎敏應將系爭土地上之乙設備拆除，並均將占用土地返還
    伊及其他共有人，且楊黃秀蘭等2人應給付伊不當得利共859
    元，及自起訴狀繕本送達翌日即107年2月23日起至清償日止
    ，按年息5%計算之利息，並自同年1月26日起至返還土地之
    日止，按年給付伊不當得利180元，王黎敏應給付伊不當得
    利共9元，及自原審追加起訴狀繕本送達翌日即108年2月13
    日起至清償日止，按年息5%計算之利息，並自107年12月27
    日起至返還土地之日止，按年給付伊不當得利3元部分，未
    據楊黃秀蘭等2人及王黎敏聲明不服，已確定在案等情，為
    兩造所不爭執，上開事實堪予認定。
五、上訴人主張衛工處、禮驅公司應就拆除系爭圍牆、擅自占用
    系爭土地設置C維修孔部分，及禮驅公司應就擅自占用系爭
    土地設置D、F水管部分，均與楊黃秀蘭等2人負共同侵權行
    為責任，衛工處、禮驅公司並應就占用系爭土地設置乙設備
    部分，與王黎敏負共同侵權行為責任，併主張楊黃秀蘭等2
    人、王黎敏就甲、乙設備及丙地上物占用系爭土地部分，除
    應給付按系爭土地申報地價年息1%計算之不當得利外，應再
    給付其按系爭土地申報地價年息9%計算之不當得利等情，為
    被上訴人否認，並以前詞置辯。本院判斷如下：
  ㈠關於上訴人請求衛工處等4人就拆除圍牆負共同侵權行為責任
    部分：
　　⒈按當事人主張有利於己之事實者，就其事實有舉證之責任
      ，但法律別有規定，或依其情形顯失公平者，不在此限，
      民事訴訟法第277條定有明文，是民事訴訟如係由原告主
      張權利者，應先由原告負舉證之責，若原告先不能舉證，
      以證實自己主張之事實為真實，則被告就其抗辯事實即令
      不能舉證，或其所舉證據尚有疵累，亦應駁回原告之請求
      。次按因故意或過失，不法侵害他人之權利者，負損害賠
      償責任，固為民法第184條第1項前段所明定，惟上開規定
      有關侵權行為之成立，須行為人因故意過失不法侵害他人
      權利，亦即行為人須具備歸責性、違法性，並不法行為與
      損害間有因果關係，始能成立，若行為人之行為並無故意
      或過失，即無賠償之可言。且主張侵權行為損害賠償請求
      權之人，對於侵權行為之成立要件應負舉證責任（最高法
      院54年台上字第1523號、58年台上字第1421號裁判先例、
      100年度台上字第328號判決參照）。衛工處等4人均否認
      有故意拆除系爭圍牆之行為，上訴人自應就其主張系爭圍
      牆係衛工處等4人所拆除乙節，負舉證之責。
    ⒉上訴人主張系爭圍牆係衛工處等4人所拆除乙節，無非係以
      其所提出拆除後現場照片、會勘紀錄（見原審卷㈠第19至2
      2頁），及楊黃秀蘭等2人答辯狀記載「圍牆係臺北市政府
      為施作污水管線、維修孔等污水排水設備工程而拆除」等
      語（見原審卷㈠第34頁）為其主要論據，惟查現場照片僅
      能顯示圍牆拆除後之現況，另依會勘紀錄記載（見原審卷
      ㈠第21頁），上訴人於106年4月17日在會場反應上開占用
      系爭土地時提及「圍牆拆除後是否可復舊問題」，禮驅公
      司代表人表示：「施工前經衛工處、建管處、里長及相關
      住戶等單位人員現勘，…後巷現況空間亦不符衛工處管更
      施工原則，故本案為利工程進行，經辦理多次會勘協調相
      關住戶，均已自行配合拆除提供施工空間」等語，經建管
      處及地政事務所相關單位人員在場會勘，結論亦係「請建
      管處查處逕覆」等語，衛工處等4人均未承認系爭圍牆為
      其等所拆除，佐以參與會勘之臺北市中山區松江里辦公處
      107年6月4日函稱：「此案住戶均於施工前自行拆除」等
      語（見原審卷㈠第117頁），及衛工處107年5月25日函謂：
      「由住戶自行配合拆遷完妥（住戶口頭同意施工，但並未
      正式簽具施工同意書），並經現場確認施工障礙均已排除
      ，本處施工廠商即依現況進場施工」等語（見原審卷㈠第9
      7頁），益徵上訴人所舉上開證據不足以證明拆除系爭圍
      牆係衛工處等4人所為。
    ⒊雖證人李珮甄於原審證述：德億豪開發公司曾向上訴人承
      租系爭房屋，其為該公司員工，於105年1月間其懷孕時，
      有聽到屋後敲打的聲音，工人說是政府要來挖污水等語，
      惟查其亦證述：伊未詢問工人挖污水需破壞的範圍，也不
      能確認施工期間是同組工人，沒有親眼看到工人在敲地面
      同時在敲牆，是開始聽到聲音的時候有去關心，但當時工
      程的進度還沒到公司這裡，之後我就沒有去關心，偶爾經
      過時看一下，某天看到的時候，牆跟地面都已經開挖了等
      語（見原審卷㈡第282至285頁），堪認李珮甄僅於施工之
      始出面關切詢問工人，之後並未親自見聞上開圍牆拆除之
      經過，更不知是何人拆除，參以衛工處於104年11月26日
      發函予臺北市政府建築管理工程處（下稱建管處），表示
      關於其於104年9月22日以北市工衛中字第10434861100號
      函系爭工程於中山區民權東路2段22弄單號後巷提報系爭
      違建查報及拆除作業，已經住戶自行拆除提供施工空間，
      請建管處辦理撤銷上開查報函等語（見本院卷㈠第125頁）
      ，堪認系爭圍牆於104年11月26日之前已經拆除，則證人
      李珮甄證述於105年間發現牆跟地面都已經開挖云云，是
      否可信，已有可疑，自不足以認定系爭圍牆係衛工處等4
      人所拆除，自難認衛工處等4人有何共同不法侵害上訴人
      權利之主觀意思及客觀行為。上訴人所舉證據既不足以證
      明系爭圍牆係衛工處等4人所拆除，則其主張衛工處等4人
      應就系爭圍牆遭拆除之損害，依民法第184條第1項前段、
      第185條第1項前段規定負連帶賠償責任云云，無足採信。
　　⒋又民法第185條第1前段項規定：「數人共同不法侵害他人
      之權利者，連帶負損害賠償責任。」，後段規定：「不能
      知其中孰為加害人者亦同。」，前段規定共同加害行為，
      包括主觀（意思聯絡）共同加害行為及客觀行為關連共同
      加害行為，後段規定則適用須數人無意思聯絡，其行為且
      非造成同一損害之共同原因，數人須具備侵權行為要件，
      但不知孰為加害人，通說稱民法第185條第1項後段所規定
      者，為準共同侵權行為，與前段所謂「狹義共同侵權行為
      」加以區別，又另稱為「共同危險行為」。後段所謂「共
      同」不同於前段之「共同」，乃在表示數危害他人權利之
      行為，應具一定之關連，始足成立連帶責任（見王澤鑑著
      ，侵權行為法，104年6月增訂新版，第495頁）。而本件
      上訴人所舉證據不足證明衛工處等4人為其所指拆除系爭
      圍牆之加害行為人，自難認定衛工處等4人具備侵權行為
      要件，衛工處等4人既均不具備侵權行為要件，自無民法
      第185條第1項後段規定之適用，是上訴人主張衛工處等4
      人應依民法第185條第1項後段規定負侵權行為責任，亦無
      足採信。
    ⒌綜上，上訴人所舉證據不足以證明拆除系爭圍牆係衛工處
      等4人所為，則其就拆除系爭圍牆所受損害部分，主張依
      民法第184條第1項、第185條第1項前段、後段規定，請求
      衛工處等4人連帶賠償其1萬8,900元本息云云，尚屬無據
      ，不能准許。
  ㈡關於上訴人請求衛工處、禮驅公司應拆除C維修孔、乙設備，
    禮驅公司並應拆除D、F水管部分：
　　上訴人主張衛工處等4人共同占用系爭土地設置C維修孔，楊
    黃秀蘭等2人及禮驅公司共同占用系爭土地設置D、F水管，
    衛工處、禮驅公司及王黎敏共同占用系爭土地設置乙設備，
    依民法第767條第1項、第184條第1項前段、第185條規定，
    請求衛工處等4人拆除C維修孔，楊黃秀蘭等2人及禮驅公司
    拆除D、F水管，衛工處、禮驅公司及王黎敏拆除乙設備，並
    將占用土地返還予上訴人及其他共有人。此部分原審除判決
    楊黃秀蘭等2人應拆除C維修孔及D、F水管，王黎敏應拆除乙
    設備，並將占用土地返還上訴人及其他共有人外，餘則判決
    上訴人敗訴。茲就上訴人請求衛工處、禮驅公司拆除C維修
    孔、乙設備，禮驅公司並應拆除D、F水管部分，判斷如下：
　　⒈按「所有人對於無權占有或侵奪其所有物者，得請求返還
      之。對於妨害其所有權者，得請求除去之。」、「各共有
      人對於第三人，得就共有物之全部為本於所有權之請求。
      但回復共有物之請求，僅得為共有人全體之利益為之。」
      ，民法第767條第1項前段、中段、第821條定有明文。又
      拆除C維修孔、D、F水管及乙設備，為事實上之處分行為
      ，僅所有人或有事實上處分權之人，方有拆除之權限。
　　⒉查系爭工程乃衛工處編列公務預算，發包予禮驅公司承攬
      施作之「第4期大同及中山區支管及用戶排水設備工程（1
      04年預約工程）」，辦理後巷系統管線更新及美化，由衛
      工處於104年4月28日邀集相關1樓住戶、臺北市建築管理
      工程處、里辦公處、禮驅公司及議員赴現場會勘協調，而
      進行污水下水道之更新，因而設置或整理維修孔及集水管
      等節，有會勘紀錄表、簽到簿在卷可證（見原審卷㈠第87
      至89頁）。參以臺北市下水道管理自治條例第21條第1項
      規定：「市政府得編列預算，辦理公共污水下水道完成地
      區內既有建築物之污水下水道用戶排水設備施作及更新」
      ，堪認系爭工程應屬臺北市政府依上開規定編列公務預算
      施作污水下水道用戶排水設備施作及更新工程。惟由下水
      道法第20條規定：「用戶排水設備之管理、維護，由下水
      道用戶自行負責」，及臺北市下水道管理自治條例第16條
      第1、2項規定：「既有建築物污水下水道用戶排水設備，
      由建築物所有人設置；新建、增建、改建或修建之建築物
      ，污水下水道用戶排水設備由起造人設置。污水下水道用
      戶排水設備設置申請案，應由建築物之所有人或起造人辦
      理。」，可知建築物污水下水道用戶排水設備，原則上係
      由建築物所有人或起造人負設置及維護、管理義務，例外
      由市政府編列公務預算施作及更新時，該污水下道用戶排
      水設備維護、管理義務人仍為用戶。是系爭工程之甲設備
      （即C維修孔及D、F水管）、乙設備，雖係臺北市政府編
      列公務預算，交由衛工處主辦而發包予禮驅公司施作及更
      新，但該等設備之維護、管理義務人仍為該等污水設備之
      用戶。是衛工處雖為系爭工程定作人，禮驅公司為承攬人
      ，惟於完工後，甲、乙設備已分別交與甲屋所有人楊黃秀
      蘭等2人、乙屋所有人王黎敏維護、管理及使用，衛工處
      、禮驅公司現就甲、乙設備已無事實上處分權限，上訴人
      依民法第767條第1項前段、中段規定，請求已無事實上處
      分權限之衛工處、禮驅公司拆除C維修孔、乙設備，禮驅
      公司並應拆除D、F水管，顯屬無據，不能准許。
　　⒊次按民法第189條規定：承攬人因執行承攬事項，不法侵害
      他人權利者，定作人不負損害賠償責任。但定作人於定作
      或指示有過失者，不在此限。又承攬人執行承攬事項，有
      其獨立自主之地位，定作人對於承攬人並無監督其完成工
      作之權限，如因承攬人執行承攬事項而不法侵害他人權利
      ，倘與定作人之定作或指示無關，則依民法第189條規定
      ，定作人應不負損害賠償責任（最高法院108年度台上字
      第1049號判決參照）。查C維修孔及乙設備固係衛工處發
      包與禮驅公司承攬施作，但衛工處否認其就該等設備之定
      作、指示有過失，且上訴人並未舉證證明禮驅公司施作該
      等設備時，越界占用系爭土地如附圖一所示編號C（面積0
      .05平方公尺）、編號G（面積0.02平方公尺）及附圖二所
      示編號H（面積0.01平方公尺）部分，係因衛工處定作或
      指示之過失所致，上訴人既未證明衛工處就C維修孔及乙
      設備之定作、指示有過失，依民法第189條前段規定，衛
      工處不負損害賠償責任。是上訴人主張衛工處就C維修孔
      及乙設備越界占用上訴人系爭土地部分，應負共同侵權行
      為責任云云，無足採信。
　　⒋再禮驅公司施作之甲、乙設備固分別占用系爭土地如附圖
      一所示編號C（面積0.05平方公尺）、D（面積0.03平方公
      尺）、F（面積0.06平方公尺）、編號G（面積0.02平方公
      尺）部分及附圖二所示編號H（面積0.01平方公尺）部分
      ，惟查甲、乙設備占用系爭土地面積甚微，且上訴人並未
      舉證證明禮驅公司係故意或未盡相當之注意義務而有過失
      ，以致越界占用系爭土地設置甲、乙設備，是禮驅公司辯
      稱其施工時不知有越界占用系爭土地之情事，應可採信，
      尚難逕認禮驅公司有不法侵害上訴人權利之主觀意思及客
      觀行為，則其逕指禮驅公司不法侵害其權利，其得依民法
      第184條第1項前段規定之侵權行為法律關係，請求禮驅公
      司拆除甲、乙設備云云，亦無足取。衛工處、禮驅公司既
      均不具備侵權行為要件，自無民法第185條第1項前段、後
      段規定之適用，是上訴人主張衛工處、禮驅公司應依民法
      第185條第1項定負共同侵權行為責任，亦非有理。
　　⒌綜上，衛工處、禮驅公司於完工後，就甲、乙設備已無事
      實上處分權限，且上訴人既未舉證證明衛工處就C維修孔
      及乙設備之設置於定作、指示上有過失，亦未舉證證明禮
      驅公司就甲、乙設備越界占用系爭土地係出於故意或過失
      ，則其主張衛工處、禮驅公司就C維修孔占用系爭土地部
      分，及禮驅公司就D、F水管占用系爭土地部分，與楊黃秀
      蘭等2人負共同侵權行為責任，暨衛工處、禮驅公司就乙
      設備占用系爭土地部分，與王黎敏負共同侵權行為責任，
      依民法第767條第1項、第184條第1項前段、第185條第1項
      規定，請求衛工處、禮驅公司應將系爭土地上之C維修孔
      、乙設備拆除，禮驅公司並應將D、F水管拆除，且均將占
      用土地返還伊及其他共有人云云，核均屬無據，不能准許
      。
  ㈢關於上訴人上訴請求楊黃秀蘭等2人就甲設備、丙地上物，王
    黎敏就乙設備，分別無權占用系爭土地部分，再給付按系爭
    土地申報地價年息9%計算之不當得利部分：　　　　　　
　　⒈按「無法律上之原因而受利益，致他人受損害者，應返還
      其利益。雖有法律上之原因，而其後已不存在者，亦同。
      」、「不當得利之受領人，除返還其所受之利益外，如本
      於該利益更有所取得者，並應返還。但依其利益之性質或
      其他情形不能返還者，應償還其價額。」，民法第179條
      、第181條分別定有明文。次按無權占有使用他人之物時
      ，其所受利益應為占有使用本身，「相當於租金之利益」
      乃原受占有使用利益不能返還時應償還之價額。
    ⒉次按建築房屋之基地租金，依土地法第105條準用同法第97
      條規定，以不超過該土地申報價額年息10%為限，而該條
      所謂土地價額，依土地法施行法第25條規定，係指法定地
      價而言。又法定地價，依土地法第148條規定，係指土地
      所有權人依土地法所申報之地價，在平均地權條例施行區
      域，當係指土地所有權人於地政機關舉辦規定地價或重新
      規定地價之時，於公告申報地價期間內自行申報之地價而
      言，未於該期間內申報者，依平均地權條例第16條規定，
      應以公告地價之80%為其申報地價。土地法第105條準用同
      法第97條第1 項關於基地計收租金之規定，於請求返還相
      當於租金利益之事件，當亦可據為計算利益之標準（最高
      法院49年台上字第1230號判決先例、87年度台上字第2996
      號裁定，就損害賠償事件，亦採此見解）。計算相當於租
      金之利益，除應以不動產之價值為基礎外、尚須斟酌不動
      產所處位置、工商繁榮情形，利用基地之經濟價值及所受
      利益等項，並與鄰地租金相比較，以為決定，並非必達申
      報總地價年息10% 之最高額（最高法院68年台上字第3071
      號判決先例、88年度台上字第1894號判決意旨參照）。查
      楊黃秀蘭等2人就甲設備及丙地上物有使用收益權限，王
      黎敏就乙設備有使用收益權限，甲、乙設備及丙地上物占
      用系爭土地，均無正當權源等情，業經原審判決認定在案
      ，未經楊黃秀蘭等2人、王黎敏聲明不服，已確定在案，
      已如前述，其等既係無權占有上訴人所共有之系爭土地，
      分別設置甲設備、丙地上物（楊黃秀蘭等2人）、乙設備
      （王黎敏）供其等所有甲、乙屋使用，均受有占有使用之
      利益，依上開說明，上訴人請求其等占用系爭土地之不當
      得利，即屬可採。
　　⒊上訴人主張楊黃秀蘭等2人之甲設備、丙地上物及王黎敏之
      乙設備無權占用系爭土地，楊黃秀蘭等2人應給付其就丙
      地上物無權占用系爭土地A、B、E部分回溯前5年之不當得
      利8,313元，就甲設備無權占用系爭土地C、D、F部分自10
      5年1月27日至107年1月25日止之不當得利280元，及自起
      訴狀繕本送達翌日即107年2月23日起至清償日止按年息5%
      計算之利息，另就楊黃秀蘭等2人占用系爭土地A、B、C、
      D、E、F面積部分，請求自107年1月26日起至返還土地之
      日止，按年給付不當得利1,802元，及請求王黎敏就乙設
      備占用系爭土地G、H部分，請求自105年1月27日至107年1
      2月26日止之不當得利60元，及自107年12月27日起至返還
      系爭土地之日止，按年給付不當得利30元。原審除判決楊
      黃秀蘭等2人應給付上訴人就丙地上物無權占用系爭土地A
      、B、E部分（合計1.66平方公尺）回溯前5年之不當得利8
      31元，就甲設備無權占用系爭土地C、D、F部分自105年1
      月27日至107年1月25日止之不當得利28元，及均自起訴狀
      繕本送達翌日即107年2月23日起至清償日止，按年息5%計
      算之利息，並自107年1月26日起至返還土地之日止，按年
      給付180元，及王黎敏應給付上訴人就乙設備無權占用系
      爭土地G、H部分自105年1月27日至107年12月26日止之不
      當得利9元，及自107年12月27日起至返還系爭土地之日止
      ，按年給付3元（已確定部分外），餘則判決上訴人敗訴
      。茲就上訴人請求再給付部分判斷如下：　　　
　　  ⑴查系爭土地位於臺北市中山區民權東路2段22弄後巷內，
        即上訴人系爭房屋後方防火巷內，並非交通要津，該巷
        弄內並無任何商業活動，楊黃秀蘭等2人、王黎敏占用
        系爭土地用途為供維修孔、水管、屋簷、冷氣架等使用
        ，且A屋簷下冷氣架占用面積為0.04平方公尺、B屋簷占
        用面積為1.56平方公尺、C維修孔占用面積為0.05平方
        公尺、D水管占用面積為0.03平方公尺、E圍牆旁冷氣架
        占用面積為0.06平方公尺、F水管占用面積為0.06平方
        公尺，G維修孔占用面積為0.02平方公尺、H維修孔占用
        面積為0.01平方公尺，經濟價值有限，是原審認定上訴
        人得請求之每年無權占用不當得利，為按系爭土地申報
        地價年息1%計算，尚屬公允適當。
　　  ⑵準此，上訴人除確定部分外，請求楊黃秀蘭等2人再給付
        7,734元，及自107年2月23日起至清償日止，按年息5%
        計算之利息，並自同年1月26日起至返還土地之日止，
        按年再給付1,622元；請求王黎敏再給付51元，及自108
        年2月13日起至清償日止，按年息5%計算之利息，並自1
        07年12月27日起至返還土地之日止，按年再給付27元，
        洵非有理，不能准許。
六、綜上所述，上訴人依民法第767條第1項、第184條第1項前段
    、第185條第1項前段、後段及第179條規定，請求衛工處、
    禮驅公司應將系爭土地上之C維修孔、乙設備拆除，禮驅公
    司應將D、F水管拆除，並將上開占用土地返還伊及其他共有
    人，且楊黃秀蘭等2人應再給付上訴人不當得利7,734元，及
    自107年2月23日起至清償日止，按年息5%計算之利息，並自
    同年1月26日起至返還土地之日止，按年再給付上訴人不當
    得利1,622元，暨王黎敏應再給付上訴人不當得利51元，及
    自108年2月13日起至清償日止，按年息5%計算之利息，並自
    107年12月27日起至返還土地之日止，按年再給付上訴人不
    當得利27元，非屬正當，均不應准許。從而原審判決就上開
    部分為上訴人敗訴之判決，並無不合。上訴意旨指摘原判決
    此部分不當，求予廢棄改判，為無理由，應駁回其上訴。又
    上訴人變更之訴請求衛工處等4人應給付上訴人1萬8,900元
    ，及自系爭變更狀繕本送達翌日起至清償日止，按年息5%計
    算之利息部分，為無理由，應予駁回。
七、本件事證已臻明確，兩造其餘之攻擊或防禦方法及所用之證
    據，經本院斟酌後，認為均不足以影響本判決之結果，爰不
    逐一論列，附此敘明。
八、據上論結，本件上訴及變更之訴均為無理由，依民事訴訟法
    第449條第1項、第78條，判決如主文。
中　　華　　民　　國　　109 　年　　7 　　月　　29　　日
                  民事第十九庭  
                      審判長法  官  魏麗娟
                            法  官  游悅晨
                            法  官  陳慧萍
正本係照原本作成。
不得上訴。
中　　華　　民　　國　　109 　年　　7 　　月　　29　　日

                            書記官  任正人